最高法院刑事判決　　　　　　　　　　　　　　　　九十一年度台上字第七九二號
　　上　 訴　 人　台灣高等法院檢察署檢察官
　　上訴人即被告　甲○○
右上訴人等因被告偽造文書案件，不服台灣高等法院中華民國九十年九月十四日第二
審更審判決（九十年度上更(二)字第五三二號，起訴案號：台灣板橋地方法院檢察署八
十四年度偵續字第二二四號），提起上訴，本院判決如左：
    主  文
上訴駁回。
    理  由
一檢察官上訴部分：
按刑事訴訟法第三百七十七條規定，上訴於第三審法院，非以判決違背法令為理由，
不得為之。是提起第三審上訴，應以原判決違背法令為理由，係屬法定要件。如果上
訴理由狀並未依據卷內訴訟資料，具體指摘原判決不適用何種法則或如何適用不當，
或所指摘原判決違法情事，顯與法律規定得為第三審上訴理由之違法情形，不相適合
時，均應認其上訴為違背法律上之程式，予以駁回。本件檢察官上訴意旨略稱：(一)原
判決認定，被告甲○○偽造印章、印文為偽造私文書之部分行為，固為實務上之見解
，但偽造刑法第二百十二條之特種文書，同時偽造公印者，依司法院院解字第三○二
○號及大法官釋字第八二號解釋，認為應依刑法第五十五條處斷，為求理論貫徹，偽
造印章用以偽造私文書者，亦應依牽連犯處斷。(二)刑法第五十七條規定，科刑時應審
酌一切情狀，尤應注意被告犯罪之動機、目的、所受刺激、手段、品性、智識程度、
所生危害及犯罪後之態度等情狀，為科刑輕重之標準，是審酌上開事項時，必須於理
由內具體說明，方足資為判斷量刑是否適當之標準。原判決審酌被告之品行、智識程
度、生活狀況、犯罪之動機、目的、手段、所生之危害，在本件犯罪中所處從屬角色
，並無利得及犯罪後之態度等一切情狀，判處有期徒刑一年，除就所生之危害，及在
本件犯罪中所處從屬角色並無利得等情予以說明外，均為法律上抽象之一般規定，並
未就其餘各項之具體情形予以說明，其量刑是否適當，無從判斷，自屬理由不備。況
被告始終否認犯罪，原判決未就被告犯罪之動機、目的、手段及犯罪後之態度等具體
情狀予以審酌說明，亦難謂允當云云。
惟查：(一)原判決撤銷第一審關於被告部分之判決，改判論處被告共同行使偽造私文書
，足以生損害於他人罪刑。係依憑告訴人陳明棟在偵審中之指訴；證人陳柏棋、崔傑
人、潘松琳、黃江松等人之證述；被告及共犯李明鴻（業經判處有期徒刑二年六月確
定），在第一審偵審中亦承認：李明鴻取得陳明棟所簽發之支票後，即委託被告請刻
印社之人員偽刻印章，再交由李明鴻在支票背面偽造背書，持以行使；並有支票影本
、存根聯影本及明細表等附卷可稽，以為論據。並敘明：已判刑確定之李明鴻及被
告，原為建祐興業股份有限公司（下稱建祐公司）之總經理及財務經理，竟共同意圖
為自己不法之所有，於民國八十三年三月間，由李明鴻向建祐公司董事長陳明棟佯稱
，須支付客戶款項，使陳明棟陷於錯誤，於八十三年四月八日簽發其個人名義，如原
判決附表所示，以台灣區中小企業銀行東勢分行為付款人，票期均為八十三年四月二
十日，面額合計新台幣五百三十七萬二千二百五十元之支票十九張，交由被告轉交李
明鴻。其中如原判決附表編號一、四、五、七、十五、十六所示之支票六張，分別依
李明鴻之說詞，指定受款人為「大暉」、「富邦產物」、「新光」、「龍新」、「磊
鉅」、「利進」，其餘支票則未記載受款人。被告等二人於詐得該十九張支票後，為
使支票得以順利兌領，被告乃至新莊巿幸福路委請不知情之刻印社人員偽刻「大暉企
業社」、「富邦產物保險股份有限公司」、「新光傢俱行」、「龍新建材行」、「磊
鉅商行」「利進商行」等六枚印章，交由李明鴻將上開印章蓋用於前揭六張支票背面
，以偽造背書之私文書，再於八十三年四月二十二日持以行使，存入不知情之黃江松
（已判決無罪確定）帳戶，用以清償李明鴻積欠黃江松及銀行之債務，足以生損害於
「大暉企業社」等六家公司行號及陳明棟。被告為建祐公司之財務經理，對於公司
之收支情形當知之甚詳，明知公司並無上開債務，竟與李明鴻共同以不實之名目，向
陳明棟詐取支票，且於取得支票後盜刻客戶印章用以偽造背書，並由李明鴻持以行使
，被告與李明鴻就上開行為，自有犯意之聯絡及行為之分擔。被告等偽造印章、印
文為偽造私文書之部分行為；又偽造之私文書已持以行使，偽造之低度行為應為行使
之高度行為吸收，均不另論罪，而僅論以行使偽造私文書罪，並與詐欺罪間，有方法
結果之牽連關係，應從一重之行使偽造私文書罪處斷。被告與李明鴻雖為共同正犯
，但李明鴻為主謀、被告僅為附從，其角色有別；又支票兌領後，均由李明鴻用以清
償債務，被告並未分得利益，其輕重亦有不同，故於量刑時應分別斟酌其情節之輕重
，始屬公允。爰審酌被告之品行、智識程度、生活狀況、犯罪之動機、目的、手段、
所生危害，在本件犯罪中僅為從屬角色，且未分得利益，及其犯罪後之態度等一切情
狀，量處有期徒刑一年等情綦詳。(二)偽造印章、印文為偽造私文書之部分行為，不另
論罪，此為實務上一向之見解（本院四十四年臺上字第八六四號、六十九年臺上字第
六九五號、六十九年臺上字第六九六號判例參照）。此與偽造公印罪之刑度重於偽造
特種文書罪，於偽造公印用以偽造特種文書之場合，應依牽連犯規定從一重之偽造公
印罪處斷之情形有別。又關於刑之量定，係屬實體法上賦予事實審法院得依職權自由
裁量之事項，苟已斟酌刑法第五十七條各款所列情狀而未逾越法定刑度，亦未濫用其
權限，即不得任意指摘為違法，以為第三審上訴之理由（本院七十二年臺上字第六六
九六號、七十五年臺上字第七○三三號判例參照）。檢察官依憑告訴人之聲請提起上
訴，就原判決已說明事項或屬原審採證認事職權之適法行使，任意指摘為違法，顯與
法律規定得為第三審上訴理由之違法情形，不相適合。其上訴違背法律上之程式，應
予駁回。
二甲○○上訴部分：
查第三審上訴書狀，應述上訴之理由，其未述者，得於提起上訴後十日內補提理
由書於原審法院，已逾上述期間，而於第三審法院未判決前仍未提出上訴理由書狀者
，第三審法院應以判決駁回之，刑事訴訟法第三百八十二條第一項、第三百九十五條
後段規定甚明。本件上訴人即被告甲○○因偽造文書案件，不服原審判決，於九十年
十月五日提起上訴，並未述理由，迄今逾期已久，於本院未判決前仍未提出，依上
開規定，其上訴自非合法，亦應駁回。
據上論結，應依刑事訴訟法第三百九十五條，判決如主文。
中      華      民      國    九十一    年      二      月      七      日
                              最高法院刑事第十二庭
                                  審判長法官  呂  潮  澤
                                        法官  陳  世  雄
                                        法官  孫  增  同
                                        法官  林  開  任
                                        法官  陳  東  誥
      右正本證明與原本無異
                                              書  記  官
中      華      民      國    九十一    年      二      月     十九     日
